臺灣臺北地方法院民事判決　　　　　　　99年度訴字第2379號
原　　　告　孫紅桃
訴訟代理人　羅瑞洋律師
被　　　告　林炳文
　　　　　　呂美森
上列當事人間請求返還信託物事件，本院於民國100年2月18日言
詞辯論終結，判決如下：
    主  文
被告應連帶給付原告新臺幣貳佰拾萬陸仟貳佰玖拾元，及自
民國九十九年三月二十六日起至清償日止，按年息百分之五計算
之利息。
原告其餘之訴駁回。
訴訟費用由被告連帶負擔百分之九十五，餘由原告負擔。
本判決第一項於原告以新臺幣柒拾柒萬玖仟元供擔保後，得假執
行。但被告如以新臺幣貳佰拾萬陸仟貳佰玖拾元為原告預供
擔保，得免為假執行。
原告其餘假執行之聲請駁回。
    事實及理由
一、原告起訴主張：被告二人分別為伊五子及媳婦，伊於民國89
    年間曾將自己所有之存款約新臺幣（下同）四、五百萬元全
    數委託四子即訴外人林保全及其妻林黃秀菊（以下逕稱其名
    ）保管。嗣經伊同意將上開款項之半數委由被告二人保管，
    乃由林黃秀菊於96年間將款項匯至被告呂美森之帳戶，並約
    定伊如需用錢，被告即應如數返還予伊。直至伊於97年初住
    進老人安養所之際，囑託伊三子林明雄（以下逕稱其名）及
    長孫孫建隆向林黃秀菊及被告林炳文取回上開款項，詎彼等
    竟不願返還，伊不得已遂對渠二人提出刑事告訴，林黃秀菊
    於檢察官偵查中已表示願意將所保管之款項匯入伊帳戶，並
    向檢察官詳細說明其與林保全及被告夫妻共保管伊所有存款
    2,456,290元，及提出其匯款至被告呂美森帳戶之匯款單及
    其與林保全及被告夫妻所簽署之承諾書（下稱系爭承諾書）
    為憑，且在檢察官偵查終結前已將所保管之款項匯至伊銀行
    帳戶內，至被告林炳文雖於偵查中表示願意返還所保管之款
    項，然嗣又以其遭孫建隆毆打，且孫建隆為利害關係人為由
    ，拒不還款，爰依民法第603條及第602條準用第478條提起
    本件訴訟等語。並聲明：(一)被告應連帶給付原告2,456,290
    元，及自起訴狀繕本送達翌日起至清償日止，按年息5%計算
    之利息。(二)願供擔保，聲請宣告假執行。
二、被告答辯以：原告年事已高、不識字，且有失智之情形，何
    以能於委任書上簽名而委任羅瑞洋律師為其訴訟代理人？又
    林明雄於96年間曾對原告表示要帶原告入住宜蘭縣南澳聖母
    醫院附設老人院之意，原告表示不要住進老人院，而欲住在
    被告臺北住處，惟林明雄拒絕之，嗣原告決定與被告共住後
    ，為將其於89年間託林黃秀菊保管之存款金額半數贈與給被
    告，遂請林黃秀菊自原告之帳戶匯款200多萬元至被告呂美
    森之帳戶，被告與林黃秀菊、林保全負有共同扶養原告之責
    任。後來林明雄將原告藏起來，不讓被告知悉原告之行蹤，
    待被告得知原告住處後，曾多次前往探望，原告從未請求被
    告返還上開款項，且在檢察官偵訊後，原告在偵查庭外亦表
    示沒有要向被告要錢，況原告將其農會存摺暨身分證、健保
    卡及圖章全交由被告林炳文保管，亦證原告係欲贈與上開款
    項予被告，而非託被告保管；另原告也曾表示其所有的錢在
    百年後都要給被告及林保全夫妻，不要給林明雄等人，有錄
    音帶可證，原告應沒有要被告還錢的意思等語。並聲明：(一)
    原告之訴及假執行之聲請均駁回。(二)如受不利之判決，願供
    擔保，聲請宣告免為假執行。
三、兩造不爭執之事實：
  (一)被告二人分別為伊五子及媳婦。
  (二)原告曾於89年間將自己所有之存款委託林保全夫妻保管；林
    黃秀菊於96年間依原告之意思，與被告二人會算所保管的款
    項後，於96年9月14日、97年1月17日各匯款1,000,000元、9
    24,750元至被告呂美森設於台北富邦銀行之帳戶，有匯款回
    條、郵政跨行匯款申請書在卷可稽（見本院臺北簡易庭99年
    度司北調字第218號卷，下稱調解卷，第13頁）。
  (三)被告與林保全、林黃秀菊曾於97年1月18日簽立系爭承諾書
    ，系爭承諾書記載「本人林黃秀菊在母親孫紅桃的同意下，
    將母親先前托（應為「託」之誤）管之現金新臺幣肆佰伍拾
    萬玖仟伍佰元正，分與妯娌呂美森一半，從今將由林保全和
    林炳文共同分擔母親生活起居且輪流奉養（3個月為一期）
    之責任…」等語，有系爭承諾書在卷可稽（見調解卷第11、
    12頁）。
  (四)原告曾向臺灣士林地方法院檢察署（下稱士林地檢署）對林
    黃秀菊及被告林炳文提出偽造文書等告訴，案經士林地檢署
    檢察官呈請臺灣高等法院檢察署檢察長核轉臺灣宜蘭地方法
    院檢察署（下稱宜蘭地檢署）偵辦，經宜蘭地檢署檢察官偵
    查後以98年度調偵字第104號為不起訴處分確定，有不起訴
    處分書在卷可參（見調解卷第5至10頁）。
四、得心證之理由：
    原告主張伊於96年間，將委託林保全、林黃秀菊保管之款項
    半數委由被告保管，伊於97年間即要求被告返還上開款項，
    詎被告不願返還，爰依民法第603條及第602條準用第478條
    規定，提起本件訴訟等語，被告則否認上開款項為寄託物，
    並以前揭情詞置辯。則本件所應探究者，厥為：(一)本件訴訟
    是否為原告委任羅瑞洋律師所起訴？(二)被告自林保全、林黃
    秀菊夫妻處取得之款項，係原告委託保管之款項或是原告所
    贈與？(三)如為委託保管之款項，原告之請求有無理由？被告
    應返還多少款項？茲析述如次：
    (一)雖被告以原告年事已高、不識字，且有老人失智之情形，
      主張本件訴訟非原告之意云云，惟原告本人於本院99年8
      月20日言詞辯論時已親自到庭，且表示伊有委託律師提起
      本件訴訟，伊有在起訴狀蓋指印，伊要向被告要回這筆錢
      等語，又衡諸原告之精神狀況及當日對話內容，其對於問
      題均能清楚了解，回答內容亦均切題，對於在庭之子女復
      均能清楚認得，足認其意識甚為清楚，並無失智之情形，
      且其確有提起本件訴訟之意，是被告所辯顯不足採。
    (二)又被告雖辯稱原告係要將該些林黃秀菊所交付之款項贈與
      渠夫妻云云，惟此為原告所否認，且證人林黃秀菊於本院
      證稱：「我婆婆當初託我和林炳文夫婦各保管2,336,290
      元，後來林炳文跟我說我婆婆要我將他先前給我的12萬元
      還回去，所以我將120,000元匯給了林明雄，我已經將我
      婆婆託給我保管的2,456,290元全部交給林明雄。因為我
      婆婆說她要去住林炳文夫婦那邊，要我把一半的錢放到林
      炳文他們那邊，林炳文夫婦才會讓她住。（孫紅桃的意思
      ，是要把那一半的錢託林炳文夫婦保管還是要贈與給林炳
      文夫婦？）我婆婆的意思是說要我們各保管一半的錢，如
      果她百年後還有剩的話，就要把剩下的錢給我們。當初我
      婆婆的意思是說如果有剩下的錢是要給林保全及林炳文二
      人分。…她是要給我們保管，到她老了時候才給我們，她
      有一再這樣聲明。（被告林炳文：我媽媽說要先把錢給我
      們用。）沒有、沒有，那是不可能的事，因為我婆婆把錢
      顧得很緊，一個錢好像打二十四個結，她把錢看得很重」
      等語，核與宜蘭地檢署檢察官於98年5月20日當庭勘驗被
      告林炳文所提出之錄音帶內容大致相符（原告亦表示等伊
      百年後如有剩下錢就歸被告林炳文及林保全二人分），原
      告於該案偵查中亦證稱伊是該該些錢託林黃秀菊及被告林
      炳文保管；而被告林炳文於該案偵查中復自承林黃秀菊所
      匯至被告呂美森帳戶之款項係原告託伊夫妻保管，並稱「
      原告當時有說可以動用其中的錢，但是如果她要用錢就要
      拿出來還她，目前還剩100多萬，我可以把存單、跟存摺
      資料寄到地檢署」等語（見宜蘭地檢署98年度調偵字第
      104號卷，下稱宜蘭地檢署調偵卷，第17頁），證人林黃
      秀菊於該案偵查中亦為與前開相同內容之證述（見宜蘭地
      檢署調偵卷第14至18頁），原告復自陳「我之前開庭就要
      還給母親，但是我還是被孫建隆打，所以我現在不要還了
      」（見同調偵卷第17頁），足認原告要林黃秀菊將其所託
      管之半數款項匯給被告夫妻，僅係欲將該些款項委託被告
      保管，並無贈與被告之意，如原告需要用錢，被告即應返
      還之。從而，堪認兩造間就上開款項存有消費寄託契約，
      且未定有返還期限。
    (三)按寄託物為代替物時，如約定寄託物之所有權移轉於受寄
      人，並由受寄人以種類、品質、數量相同之物返還者，自
      受寄人受領該物時起，適用關於消費借貸之規定，民法第
      602條定有明文。而關於消費借貸未定返還期限者，借用
      人得隨時返還，貸與人亦得定一個月以上之相當期限，催
      告返還，同法第478條後段亦定有明文，則依同法第602條
      之規定適用478條後段之結果，消費寄託物之返還若未經
      約定期限，寄託人應定一個月以上之相當期限，催告受寄
      人返還。查本件兩造間成立之消費寄託契約，並未定有返
      還期限，且原告於97年間即已要求被告返還寄託之款項，
      已如前述，被告迄今仍未返還，揆諸上開規定，原告依消
      費寄託契約請求被告給付寄託款，為有理由。
    (四)原告雖主張被告應連帶給付寄託款2,456,290元，惟被告
      僅承認收到林黃秀菊所匯之款項，且稱其中120,000元是
      原告所另外贈與，不屬於林黃秀菊所保管的款項，而查林
      黃秀菊於宜蘭地檢署檢察官偵查中所證述「告訴人於96年
      間因與被告同住而要求將其所保管款項之二分之一匯與被
      告保管，告訴人並表示日後過世，若有餘款將交付與其與
      被告兩房，當時計算所保管款項為4,509,500元，因被告
      個人積欠其340,000元，其認為日後剩餘款項亦為兩房所
      有，且日後若告訴人要求返還，亦可由被告直接補足所保
      管款項之數額，故先行扣除被告個人積欠款項後，於96年
      9月14日及97年1月17日各匯款1,000,000元及924,750元至
      被告配偶呂美森帳戶，至於產生之落差10,000元（即2254
      ,750元-1,924,750元為330,000元，與被告個人積欠證人
      林黃秀菊之340,000元有差額10,000元）可能係其計算錯
      誤所致。另外被告與告訴人同住期間，個人花用在告訴人
      身上之款項為29,720元，先行扣除告訴人與被告同住時隨
      身攜帶之現金26,000元後，其與被告兩房，一房應分擔1,
      860元，被告購買手錶與告訴人，一房需分擔7,000元，另
      行扣除97年農曆過年一房包給告訴人之6,000元紅包，被
      告與其各保管之款項餘額為2,239,890元（即2,254,750元
      -1,860元-7,000元-6,000元）。而其於交付款項與被告保
      管之前已獨自保管告訴人交付之款項數年，期間產生之郵
      局定存利息，於95-96年間之利息計算，以每百萬元產生2
      萬2,000元之利息並概約以存款總額4,000,000元計算產生
      之總利息為88,000元，扣除已於96年9月14日匯款至被告
      配偶呂美森帳戶之1,000,000元之利息半數即11,000元，
      算得此段期間其與被告每房應取得之保管款項為33,000元
      ；96-97年間之利息，則以該年度之郵局固定利率計算每
      百萬元會產生26,200元之利息，總額4000,000元產生利息
      為104,800元，故其與被告一房所保管之款項應增加52,40
      0元。」等語（見宜蘭地檢署調偵卷第15至16頁及第51至5
      2頁），足認原告託被告二人保管的款項為2,336,290元（
      即2,239,890元+96,400元＝2,336,290元），原告就此部
      分之請求，為有理由。至另120,000元部分，證人林黃秀
      菊於偵查中已證述是其與被告各保管原告前開款項之前，
      原告私下給予被告林炳文120,000元，顯係被告贈與被告
      林炳文，自難認該120,000元亦是原告所寄託，原告此部
      分之請求，為無理由。
五、綜上所述，原告依消費寄託之法律關係，請求被告連帶給付
    2,336,290元及自起訴狀繕本送達之翌日即99年3月26日起至
    清償日止，按年息5%計算之利息，為有理由，應予准許。至
    逾此範圍之請求，為無理由，應予駁回。又兩造陳明願供擔
    保，聲請宣告假執行及免為假執行，就原告勝訴部分，經核
    並無不合，爰各酌定相當之擔保金額准許之。至原告敗訴部
    分，其訴既經駁回，其假執行之聲請亦失所附麗，應併予駁
    回。
六、本件事證已臻明確，兩造其餘攻擊防禦方法核與判決結果不
    生影響，爰不另一一論述，併此敘明。
七、據上論結，本件原告之訴為一部有理由、一部無理由，依民
    事訴訟法第79條、第85條第2項、第390條第2項、第392條第
    2項，判決如主文。
中    華    民    國    100    年    3    月    18    日
                  民事第六庭   法  官  林春鈴
以上正本係照原本作成。
如對本判決上訴，須於判決送達後20日內向本院提出上訴狀。
如委任律師提起上訴者，應一併繳納上訴審裁判費。
中    華    民    國    100    年    3    月    18    日
                               書記官  潘惠敏